臺灣嘉義地方法院民事判決　　　　　　　 96年度訴字第479號
原　　　告　乙○○
被　　　告　丙○○○○○○
　　　　　　甲○○　　原住嘉義.
上列當事人間因被告詐欺案件，經原告提起請求損害賠償之附帶
民事訴訟（96年度附民字第36號），經本院刑事庭裁定移送前來
，經本院於民國96年12月20日言詞辯論終結，判決如下：
    主  文
被告應連帶給付原告新臺幣參拾伍萬元，及自民國九十六年七月
十四日起至清償日止，按年息百分之五計算之利息。被告甲○○
應給付原告自民國九十六年六月二十七日起至民國九十六年七月
十三日止，以本金新臺幣參拾伍萬元按年息百分之五計算之利息
。
原告其餘之訴駁回。
本判決第一項得假執行。
    事實及理由
一、被告經合法通知，未於言詞辯論期日到場，核無民事訴訟法
    第386條所列各款情形，爰依原告聲請，由其一造辯論而為
    判決。
二、原告起訴主張：
（一）查被告賴沛晴係嘉義康和證券之業務員，原告為其忠實客
      戶，時常委託其代為下單買賣股票，於民國92年7月3日被
      告賴沛晴向原告稱伊先生即被告甲○○開設之食品行需要
      資金進口食品，並稱該食品具有高額利潤，商請原告借款
      新臺幣（下同）100萬元予被告，且同意以一星期10,000
      元之高額利息支付原告直至本金清償完畢，並以個人名義
      開立玉山銀行嘉義分行，票號AD0000000，發票日為92年7
      月3日，面額100萬元支票乙紙予原告收執，以確保日後本
      金之償還，原告不疑有他乃將現金100萬元交付被告賴沛
      晴，不料上開支票竟於93年2月23日遭退票。
（二）另被告賴沛晴分別於92年10月20日及92年11月17日向原告
      宣稱「當日係伊任職康和證券公司之客戶購買股票最後交
      割日，可否請原告代為墊款，伊客戶將於二星期後將金額
      全部償還，否則伊客戶將面臨違約交割」等語，為取信於
      原告，並以個人名義開立金額51萬元及31萬元之本票各一
      紙交付原告，且保證會於二星期內償還，當時原告經濟能
      力並不佳，然見被告態度誠懇，仍交付現金50萬元、30萬
      元予被告，不料該本票屆期經提示後均未兌現。
（三）又被告甲○○從事食品批發業務，因信用不佳，無法向金
      融機構申請支票使用，為方便支付貨款，乃向其舅父即訴
      外人陳恆裕借用其於華南商業銀行嘉南分行（下稱華銀嘉
      南分行）開設之帳號000000000號支票存款帳戶申領支票
      使用，陳恆裕並將該帳戶連同申領之支票及支票印鑑章等
      交予被告甲○○並授權其使用。詎被告甲○○明知被告賴
      沛晴已信用不佳且無支付能力，仍於92年10月初，將票號
      HC0000000 號、付款人華銀嘉南分行、發票人陳恆裕之空
      白支票一紙，蓋印陳恆裕之支票印鑑章後，交予被告賴沛
      晴並授權其填載支票發票日及金額。旋於92年11月10日被
      告賴沛晴打電話向原告借款，佯稱：該支票發票人係伊之
      主力客戶，因資金被卡住需資金周轉，否則即將違約交割
      等語，並於92年12月1日在該支票上填載發票日92年12月1
      日、金額357,000元後，持該支票交予原告而借得現金35
      萬元，並約定借款三星期，利息每7日一期，每期3,500元
      ，逾35萬元部分之7,000元，為前二期之利息，詎借款到
      期，經原告催討均未獲置理。嗣於92年12月15日再以客戶
      購買股票最後交割日為由，向原告騙取50萬元，並開立一
      紙金額515,000元、發票日92年12月20日、付款人為嘉義
      玉山銀行、票號0000000之支票一紙，亦屆期經催討而未
      獲置理。
（四）縱上，被告賴沛晴基於詐取財物之概括犯意，先後以被告
      甲○○開設之食品行需資金進口食品，或客戶交割急需資
      金，如未貸以金錢將造成違約交割等為由，並以高額利息
      誘騙原告，且簽發支票或本票取信於原告，致使原告陷於
      錯誤，分別於上述時間借予上開金額，不料被告賴沛晴於
      92年12月15日以後即未再支付利息，經原告催討均稱會償
      還，直至93年2月間，卻突然失蹤，被告甲○○亦狡稱不
      知賴沛晴去向，且與賴沛晴已辦理離婚，賴沛晴所有債務
      均與其無關云云。而被告甲○○係被告賴沛晴之夫，雖二
      人於93年2月5日離婚，然被告甲○○將前開空白支票交予
      被告賴沛晴使用時，被告二人尚在婚姻關係存續中，於斯
      時賴沛晴經濟狀況不佳並已無支付能力等情均為被告甲○
      ○知悉甚詳，且被告甲○○無支付之意思，仍提供上開空
      白支票予被告賴沛晴作為借款工具，足令原告誤信被告賴
      沛晴之資力，進而交付借款，被告甲○○對於賴沛晴詐騙
      財物行為有所助益，顯係以幫助他人犯罪之犯意協助被告
      賴沛晴詐取財物，其等共同詐欺原告達265萬元。爰依民
      法第184條、第185條請求被告連帶賠償。並聲明：被告應
      連帶給付原告265萬元，及自起訴狀繕本送達翌日起至清
      償日止，按年息百分之5計算之利息。
三、被告均未於言詞辯論期日到場，亦未提出書狀作何聲明或陳
    述。
四、原告上揭主張，業據提出一百萬元支票影本、華南銀行帳簿
    明細、本票影本三紙、台新銀行嘉義分行存款帳簿紀錄、三
    十五萬七千元之支票一紙附於本院93年度自字第14號詐欺等
    案中為證，經查:
（一）原告自訴被告賴沛晴、甲○○及訴外人陳恆裕詐欺等刑事
      案件，係被告甲○○從事食品批發業務，因以前信用不佳
      ，無法向金融機構申請支票使用，為方便支付貨款，乃向
      其舅父陳恆裕（經判決無罪）借用支票存款帳戶申領支票
      使用，被告陳恆裕遂將在華南商業銀行嘉南分行（以下簡
      稱華銀嘉南分行）開設之帳號000000000號支票
      存款帳戶，連同申領之支票及支票印鑑章等交予被告甲○
      ○使用，授權被告甲○○簽發支票作為支付貨款之用。詎
      被告甲○○明知其妻被告賴沛晴（另行通緝）已信用不佳
      無支付能力，無法再自銀行申領支票使用，且明知支票乃
      支付款項之工具，苟無自為給付之意，卻交付資力不佳之
      人使用，足令交易大眾誤信持票者之資力，對於達成詐騙
      財物行為有所助益，竟基於幫助被告賴沛晴詐取財物之犯
      意，於92年10月初某日，在嘉義縣水上鄉○○村○○街七
      九號，將票號HC0000000號、付款人華銀嘉南分行、發票
      人陳恆裕之空白支票一紙，蓋上陳恆裕之支票印鑑章後，
      交與被告賴沛晴，授權被告賴沛晴填載支票發票日及金額
      ，被告賴沛晴旋於同年11月10日，打電話向原告借款，並
      佯稱：該支票發票人係伊之主力客戶，因伊資金被卡住，
      需資金週轉，否則即將違約交割等語，致使原告陷於錯誤
      而允之，被告賴沛晴即在該支票上填載發票日：92年12月
      1日、金額35萬7千元，於同日持該支票前往嘉義縣水上鄉
      義興村八鄰下菜園六號原告住處，將該紙支票交與原告，
      而借得現金35萬元（約定借款3星期，利息每7日一期，每
      期3千5百元，逾35萬元部分之7千元，為前二期之利息）
      ，嗣借款到期，經原告催討，均未獲置理，乃於93年2月
      20日，將支票提示付款而遭退票，未獲支付，原告始知受
      騙。被告甲○○與訴外人陳恆裕，經本院93年度自字第14
      號詐欺案件於94年3月23日判處「甲○○幫助意圖為自己
      不法之所有，以詐術使人將本人之物交付，處有期徒刑肆
      月，如易科罰金，以佰元折算壹日。」「陳恆裕無罪。
      」，嗣被告甲○○提起上訴，亦經臺灣高等法院臺南分院
      94年度上易字第283號於94年9月7日駁回上訴確定。經本
      院調閱臺灣高等法院臺南分院94年度上易字第283號刑事
      案卷核閱屬實。
（二）另原告自訴被告2人詐欺取財230萬元部分，無非以被告2
      二人基於於詐取財物之概括犯意，先後以被告甲○○所開
      設之食品行需資金進口食品，或客戶交割急需資金交割，
      如未貸以金錢，將造成違約交割云云，並以高額利息誘騙
      原告，簽發支票或本票向原告借款，致使原告陷於錯誤，
      分別於(一)九十二年七月三日借與一百萬元；(二)於九十二年
      十月二十日借與五十萬元；(三)於九十二年十一月十七日借
      與三十萬元；(四)於九十二年十二月十五日借與五十萬元。
      詎被告賴沛晴於九十二年十二月十五日以後，即未再支付
      利息，原告數次向被告賴沛晴催討均偽稱會償還，至九十
      三年二月間，被告賴沛晴忽然失蹤，原告即至被告賴沛晴
      家中，被告甲○○狡稱不知被告賴沛晴形蹤，且與被告賴
      沛晴目前已辦理離婚，被告賴沛晴所有之債務與其無關云
      云。惟被告甲○○嗣後卻於九十三年三月五日至原告家中
      表示不要將被告賴沛晴前所簽發之三十一萬元及五十一萬
      五千元之支票向銀行提示，因為如果遭退票，被告賴沛晴
      有不良信用紀錄，其證券營業員資格將會受到撤銷，並當
      場交付被告甲○○、賴沛晴共同開立之金額五十一萬五千
      元及三十一萬元本票各一紙予原告，並向原告換回上開二
      紙支票，嗣後支票及本票經提示均未兌現，因認被告甲○
      ○涉犯幫助詐欺罪名云云。其中被告賴沛晴遭本院刑事庭
      通緝中，致未審結。至於被告甲○○部分:
   1、原告提出之被告賴沛晴簽發之支票、被告甲○○與賴沛晴
      共同簽發之本票及匯款、提款之證明等，均只能證明被告
      賴沛晴曾簽發支票向原告借錢，而原告確有自銀行、郵局
      等金融匯款及提款，暨被告甲○○持本票向原告換回被告
      賴沛晴簽發之二紙支票之事實，尚不能證明被告甲○○知
      悉被告賴沛晴向原告詐取財物，尤不足以證明被告甲○○
      對於被告賴沛晴上開向原告借款取得財物之行為有何助力
      ，灼然甚明。
   2、原告於本院93年度自字第14號刑事案件審理時結證稱：賴
      沛晴沒有與被告甲○○向其借錢，均係賴沛晴時間快到很
      趕借的等語（見上開卷宗一第一０五、一０六頁），足見
      被告甲○○未參與上開借款行為，並無證據證明被告甲○
      ○對於被告賴沛晴上開借款行為，有給予任何助力；雖原
      告指稱被告賴沛晴第一次借款有表示係供被告甲○○做生
      意週轉之用云云，然為被告甲○○所否認，無證據證明被
      告賴沛晴向原告借得之款項係供被告甲○○週轉使用。從
      而，自不得僅憑原告片面指訴，遽認被告賴沛晴上開借款
      有供被告甲○○生意週轉之用。
   3、被告甲○○於事後雖持其與被告賴沛晴共同簽發之本票二
      紙，換回被告賴沛晴前所簽發之二紙支票，惟原告於同意
      換票之際，早已明瞭被告賴沛晴之資力不佳未克如期清償
      既有債務之事實，如僅持被告賴沛晴簽發之本票欲換回上
      開支票，依理而言，原告應不會同意被告甲○○換回，被
      告甲○○為能順利換回被告賴沛晴簽發之支票，乃以自己
      為共同發票人，以擔保本票之付款，取信原告，自屬合於
      常情之事；且被告甲○○之資力苟足清償既有債務，原告
      令其給付猶嫌不足，豈有允許換票之道理？原告既然知悉
      換票乃因被告甲○○、賴沛晴無法清償既有債務所致，實
      難認為被告甲○○之換票舉措有何施用詐術可言，亦難徒
      以被告甲○○事後之換票行為，即據以推論被告甲○○於
      被告賴沛晴借款之初，即有幫助詐欺取財之犯意，其理亦
      明。
   4、綜上所述，除原告之指訴外，並無其他補強證據以擔保原
      告指訴之真實性，即無其他足資證明原告上開指稱被告甲
      ○○之犯罪事實確具有相當程度真實性之證據，揆諸前揭
      說明，自不得以原告之指訴，為被告甲○○前揭幫助詐欺
      之唯一證據，被告甲○○此部分之犯罪，尚屬不能證明。
   5、本院93年度自字第14號及臺灣高等法院臺南分院94年度上
      易字第283號刑事判決亦同此認定，有上開判決二份在卷
      可參。
五、按因故意或過失，不法侵害他人之權利者，負損害賠償責任
    ；次按數人共同不法侵害他人之權利者，連帶負損害賠償責
    任。不能知其中孰為加害人者亦同。造意人及幫助人，視為
    共同行為人。民法第184條第1項前段、第185條第1項前段分
    別定有明文。如前所述，被告2人共同詐欺原告，使原告將
    35萬元交付，造成原告受有損害，依首揭規定，原告自得請
    求被告2人就共同不法侵害35萬元部分負連帶損害賠償責任
    ，逾此範圍內，則於法無據，不應准許。
六、原告主張被告詐欺侵權行為損害賠償法律關係，請求被告連
    帶給付35萬元及自起訴狀繕本送達被告賴沛晴翌日（即96年
    7月14日）、送達被告甲○○翌日（即96年6月27日）起至清
    償日止，按週年利率百分之五計算之利息（以上利息部分自
    96年7月14日起至清償日止之利息由被告賴沛晴、甲○○2人
    負連帶責任，就96年6月27日起至96年7月13日止之利息，由
    被告甲○○負責）為有理由，應予准許。逾此範圍之請求為
    無理由，應予駁回。
七、末按所命給付之金額未逾50萬元之判決，法院應依職權宣告
    假執行，民事訴訟法第389條第1項第5款定有明文。查本件
    命被告連帶給付部分，既未逾50萬元，則依前開說明，就前
    開原告勝訴部分之判決，自應依職權宣告假執行。
八、本件原告提起刑事附帶民事訴訟，經本院刑事庭依刑事訴訟
    法第504第1項移送前來，依同條第2項規定免納裁判費，故
    毋庸為訴訟費用負擔之諭知，附此敘明。
九、據上論結：本件原告之訴，為一部有理由，一部無理由，爰
    依民事訴訟法民事訴訟法第385條第1項前段、第79條、第85
    條第2項、第389條第1項第5款，判決如主文。
中　　華　　民　　國　　96　　年　　12　　月　　31　　日
                  民事第一庭法　官　柯月美
以上正本係照原本作成。
如對本判決上訴須於判決送達後20日內向本院提出上訴狀。
中　　華　　民　　國　　96　　年　　12　　月　　31　　日
                            書記官　林美足
